【裁判字號】    98,簡上,159
【裁判日期】    990305
【裁判案由】    確認本票債權不存在
【裁判全文】
臺灣板橋地方法院民事判決             98年度簡上字第159號
上  訴  人  甲○○
訴訟代理人  葉建廷律師
複代理人    王彥迪律師
訴訟代理人  王惠光律師
複代理人    丙○○
被上訴人    乙○○
訴訟代理人  林金鈴律師
上列當事人間請求確認本票債權不存在事件，上訴人對於中華民
國98年6 月18日本院三重簡易庭98年重簡字第583 號第一審簡易
判決提起上訴，本院管轄簡易訴訟第二審之合議庭於99年2 月9
日言詞辯論終結，判決如下：
    主  文
上訴駁回。
第二審訴訟費用由上訴人負擔。
    事實及理由
一、被上訴人主張：上訴人持有被上訴人簽發如附表所示之本票
    2 張，嗣到期未獲付款，上訴人遂向鈞院聲請裁定准予本票
    強制執行，並經鈞院分別以98年度司票字第2893號及98年度
    司票字第2898號裁定准予強制執行。惟系爭2 張本票係受上
    訴人詐欺所簽發，且僅用來作為擔保，查：(1)上訴人固與被
    上訴人簽訂專案授權合約書，經被上訴人授權代處理位於臺
    北市○○路288 號2 樓、4 樓科特蘭語文短期補習班總部之
    頂讓及加盟分校權利金之轉讓事宜，並約定「頂讓底價」，
    最低總金額新台幣（下同）650 萬元，「專案處理費」為50
    萬元，加以超過上開最低總金額部分之80% ，其後上訴人雖
    有居間促成被上訴人與訴外人鄭博文於97年10月21日簽訂讓
    渡契約書，以1,260 萬元買受，但依上開專案授權合約書第
    3 項約定，被上訴人即須給付538 萬元，顯不公平。另系爭
    2 張本票均係97年10月21日簽發，被上訴人與訴外人鄭博文
    間之讓渡契約書亦係同日簽訂，惟本票卻係先簽發而後再簽
    訂讓渡契約書，即買賣雙方，原約定當日下午3 時簽訂讓渡
    契約書，但上訴人卻約被上訴人於下午2 點先行見面，稱買
    方當即會簽發126 萬元之定金支票，且係即期票，惟因其有
    重大財務危機，故請求被上訴人無論如何均要幫忙，將該12
    6 萬元作為佣金給付予伊，並以確保其能拿到全部之居間報
    酬為由，而請被上訴人馬上簽發系爭2 張本票作為擔保，復
    稱簽約後買方馬上會將價金給付，可以放心簽發云云，是以
    被上訴人乃依其所請簽發系爭2 張本票。詎買方來到後，被
    上訴人始知悉上訴人與買方所商定之條件，並非如上訴人所
    言，即被上訴人除上開126 萬元定金外，其餘均非現實給付
    ，致被上訴人分文未得，卻已先給付上訴人126 萬元及另系
    爭本票2 張，合計400 萬元，且上訴人竟於取得系爭2 張本
    票後，即持系爭本票向被上訴人索款，其後始稱願酌減40萬
    元，即包括定金126 萬元在內，共360 萬元。(2)又上訴人所
    為有違民法第569 條及574 條規定，而不應准許。被上訴人
    亦得主張民法第572 條之酌減權，另兩造間之專案授權合約
    書第12條乃第3 條之補充約定，且買方亦已表示悔約不買，
    則依第12條之約定，原告僅須給付50萬元，而上訴人已取得
    126 萬元，自無權再就系爭本票主張權利，誠以系爭本票，
    既係擔保之性質而已，故縱解釋非不得予以提示請求付款，
    但仍須以主債務存在為前提，今買方既已違約不買，依兩造
    間之專案授權合約書第12條約定，被上訴人既僅須給付上訴
    人50萬元，則超過50萬元部分，被上訴人自無給付義務，況
    亦據上訴人取走126 萬元，則作為擔保用之系爭2 張本票，
    自已失其作用，而應返還被上訴人。爰起訴請求確認系爭2
    張本票票據債權不存在等語。
二、被上訴人則以：(1)被上訴人主張有詐欺情事，惟未舉證證明
    有詐欺情事，其雖稱上訴人自知理曲，故於97年10月23日補
    行約定，將538 萬元之佣金，酌減為360 萬元，惟上訴人否
    認，且兩造對於居間報酬重新結算後，既已重新約定酌減為
    360 萬元，則係確定之債務，自無詐欺被上訴人。(2)被上訴
    人另以系爭2 張本票僅作為擔保之用，不得提示云云，惟本
    票係作為給付工具，且縱算係做為擔保之用，被上訴人也稱
    簽發系爭2 張本票係因被上訴人承諾必須於97年10月31日給
    付100 萬元及98年1 月15日給付134 萬元，但被上訴人均未
    給付，上訴人自得予以提示。(3)本件專案授權合約書原先只
    有打字的部分，是在97年9 月間訂定，之後再於97年10月17
    日訂立補充條款（即專案授權合約書第1 頁左半部手寫部分
    ），後於97年10月21日被上訴人與買方鄭博文訂立讓渡契約
    書，兩造於97年10月23日簽訂補充協議事項（即專案授權合
    約書第2 頁手寫部分）。就契約的原理而言，雙方嗣後修正
    之效力係取代前面的約定事項，既然手寫的部分已經取代打
    字的部分，雙方對報酬已經有所重新約定，打字部分的第12
    條已經不再適用。又第12條的違約是指違反專案授權書第
    6 條買方和賣方在未成交前規避乙方私下交易，規避給予乙
    方應有的專案處理費用、或買方將底價告知賣方。違反第
    7 條買方已出價在底價之上，但賣方卻反悔不賣。簽了此
    授權書後卻反悔取消，致使讓渡契約書可以成立而無法成立
    時，則甲方被上訴人至少必須支付專案最低費用。並非指讓
    渡契約書成立後的違約，因為第7 條已言明授權合約書的完
    成範圍僅到賣方同意購買價格並支付定金就已完成，並未規
    範到交易成立後的違約行為。本件被上訴人與買方已簽立讓
    渡契約，既其已成交，則無所謂「視同」成交之狀況，自無
    第12條約定之適用。兩造於97年10月23日已明定甲方與買方
    鄭博文之間若有任何糾紛已經與乙方無關，新的約定也取代
    原來12條的約定，縱算事後鄭博文違約，被上訴人也不能以
    之為拒絕給付佣金之理由。(4)縱使依照專案授權合約書第12
    條的約定，但事實上被上訴人和鄭博文並不是真正解除契約
    ，只是為了規避佣金而假意解除契約，事實上雙方仍然繼續
    合作關係，現今鄭博文所有的補習班都掛上被上訴人的「科
    特蘭語文短期補習班」，且鄭博文違約並要求解約後，被上
    訴人不只沒有反對解約，而且還返還鄭博文給付的126 萬元
    ，也沒有求償動作，甚且雙方還繼續合作關係，可見所謂解
    除契約根本不是事實。依民法第101 條第2 款之規定「因條
    件成就而受利益之當事人，如以不正當行為促其條件者，視
    為條件不成就。」，以及民法第87條通謀虛偽意思表示無效
    之規定，也無雙方契約第12條之適用等語，資為抗辯。
三、原審對於被上訴人之請求，判決被上訴人勝訴，上訴人不服
    ，提起上訴，求為判決：(一)原判決廢棄。(二)被上訴人在第一
    審之訴駁回。被上訴人則聲明：上訴駁回。
四、按確認法律關係之訴，非有即受確認判決之法律上利益者，
    不得提起，民事訴訟法第247 條第1 項前段定有明文。而所
    謂受確認判決之法律上利益，係指因法律關係之存否不明確
    ，致當事人在私法上之地位有受侵害之危險，而此項危險得
    以確認判決除去之者而言。本件上訴人已取得本院98年度司
    票字第2893號及98年度司票字第2898號本票裁定，依票據法
    第121 條、第29條及第123 條規定，被上訴人即應負發票人
    責任，惟被上訴人以系爭2 張本票其無給付票款義務乙節，
    業經上訴人否認，並以前詞置辯，顯然兩造就上訴人之本票
    債權是否存在發生爭執，如不訴請確認，被上訴人在私法上
    之地位將有受侵害之危險，參諸上述法條規定及說明，被上
    訴人提起本件確認之訴，應屬有據，合先敘明。
五、就被上訴人位於台北市○○路288 號2 樓、4 樓科特蘭語文
    短期補習班總部之頂讓及加盟分校權利金之轉讓事宜，被上
    訴人曾授權上訴人代為處理，並訂有專案授權合約書，內容
    係以打字方式約定12條條款（詳見原審卷第11頁），復於97
    年10月17日約定補充條款（即上開專案授權合約書左半部手
    寫部分），內容為：「1.以上條款金額不包括保留學費（至
    少參佰萬元整）。2.甲方同意實收金額捌佰參拾萬元整（包
    括保留學費、包括給乙方專案處理費陸拾肆萬元整），超過
    捌佰參拾萬元以上金額歸屬乙方。3.承上，甲方需在公司戶
    頭保留壹佰貳拾萬元保留學費。4.甲方保證賣方（買方之誤
    ）每月獲利至少參拾萬元最多一年，不足部分，甲方同意補
    足金額」。再於97年10月23日約定補充條款（見原審卷第12
    頁，即上開專案授權合約書第2 頁手寫部分），內容為：「
    一甲方（即被上訴人）同意於97年10月31日前匯入乙方（即
    上訴人）指定戶頭壹佰萬元。二尾款壹佰參拾肆萬元，甲方
    同意於98年1 月15日前匯入，先開妥支票。三甲方同意乙方
    原答應承擔甲方98年7 月至12月的獲利保證不足部分補足，
    該條款取消，甲方和賣方（買方之誤）交易交接後一切糾紛
    和乙方無關。四乙方同意於收到款項後還給甲方二張本票，
    金額共貳佰柒拾肆萬元。五雙方同意保密，不透露乙方佣金
    所得。」。期間經上訴人之居間介紹，被上訴人於97年10月
    21日與買方鄭博文簽訂讓渡契約書（見原審卷第33頁），被
    上訴人同意以1,260 萬元之總金額，將位於上址之科特蘭直
    營總校百分之百經營權及所有權（包括所有軟硬體設備、師
    生、教案版權、商標權、立案證照、加盟校權利金等全部）
    ，讓渡予鄭博文；又被上訴人於97年10月20日將鄭博文所簽
    發126 萬元之定金支票交付與上訴人，作為給付上訴人之本
    件專案處理費之佣金報酬，該126 萬元支票業已兌現，被上
    訴人復於97年10月21日簽發如附表所示本票2 紙交與上訴人
    ，作為支付專案處理費之擔保等情，均為兩造所不爭執，並
    有前揭專案授權合約書、讓渡契約書、支票1 紙、本票2 紙
    在卷可稽（見原審卷第11頁、第12頁、第33- 第35頁），均
    堪採信為真實。惟被上訴人主張因鄭博文事後悔約不買，依
    據兩造所訂專案授權合約書第12條之約定，因買方違約，被
    上訴人僅需支付上訴人專案最低費用即50萬元；上訴人則抗
    辯：被上訴人與鄭博文之間並非真正解除契約，只是為了規
    避佣金而假意解除契約，且縱使鄭博文事後違約不買，惟兩
    造於97年10月23日所簽訂補充協議事項乃雙方對約定報酬重
    新約定，已經取代前面的約定事項，所以第12條已經不再適
    用，況且第12條並非指讓渡契約書成立後的違約，本件被上
    訴人與買方已簽立讓渡契約，既其已成交，則無所謂「視同
    」成交之狀況，自無第12條之適用等語，是本件之爭執點闕
    為：(一)鄭博文事後違約不買，是否係與被上訴人基於通謀虛
    偽意思表示所為之假意解除契約？(二)如鄭博文事後違約不買
    ，並非基於通謀虛偽意思表示所為，則兩造之間是否有系爭
    專案授權合約書第12條之適用？(三)上訴人就本件所能取得之
    專案費用為多少？上訴人就被上訴人所簽發如附表所示之系
    爭本票債權是否存在？茲分別敘述如下。
六、被上訴人主張與鄭博文簽訂讓渡契約書後，鄭博文事後違約
    不買之情，有其提出鄭博文以三重中山路郵局存證號碼0177
    6 號寄送之存證信函影本1 件在卷可稽（見原審卷第53 頁-
    第55頁），被上訴人主張鄭博文事後違約不買一節，自非無
    據。雖上訴人抗辯鄭博文與被上訴人係基於通謀虛偽意思表
    示假意解除契約，並提出照片9 幀為據（見本院卷第14頁-
    第18頁），抗辯稱鄭博文與被上訴人仍維持合作關係，且被
    上訴人於鄭博文違約後未向鄭博文求償，更將鄭博文交付12
    6 萬元定金返還云云，然查，被上訴人與鄭博文在本案之前
    之97年6 月13日即訂有加盟合作契約，約定鄭博文加盟科特
    蘭語文短期補習班，期間為97年7 月1 日起至99年6 月30日
    ，有被上訴人提出之加盟合作契約書1 件在卷為憑（見本院
    卷第67頁），而觀之上訴人所提出之照片9 幀，地址分別為
    台北縣三重市○○街、蘆洲市○○街、蘆洲市○○街，招牌
    掛為鄭博文教育集團，門口並立有科特蘭美語，既然被上訴
    人與鄭博文簽有為期2 年之加盟合作契約，鄭博文在其所經
    營之補習班表明科特蘭美語對外招攬學生，自屬合理。本件
    讓渡契約書約定之標的為位於台北市○○路288 號2 樓、4
    樓科特蘭語文短期補習班總部百分之百經營權及所有權（包
    括所有軟硬體設備、師生、教案版權、商標權、立案證照、
    加盟校權利金等全部），與鄭博文所經營之上開補習班並不
    相同，自不能因為鄭博文原本即為科特蘭美語之加盟分校，
    與被上訴人繼續維持合作關係，即認定其與被上訴人簽訂系
    爭讓渡契約書後之違約係基於通謀虛偽意思表示而為之。再
    者，依據被上訴人與鄭博文所簽系爭讓渡契約書之約定，如
    買方反悔，則賣方可沒收定金，此外則無其他違約責任之約
    定，被上訴人主張已沒收鄭博文之定金126 萬元，則上訴人
    抗辯被上訴人未向鄭博文追究責任，不合常理云云，尚屬無
    據。至於上訴人抗辯被上訴人事後將收取鄭博文126 萬元之
    定金返還，此為被上訴人所否認，而上訴人復未能舉證加以
    證明，自不能認定其此部分抗辯堪以採信。綜上所述，上訴
    人並未能證明鄭博文事後違約不履行與被上訴人間之讓渡契
    約書係基於通謀虛偽意思表示為之，其抗辯鄭博文解除契約
    之行為無效云云，尚不足採。其進而抗辯有民法第101 條第
    2 款規定「因條件成就而受利益之當事人，如以不正當行為
    促其條件者，視為條件不成就。」之適用，亦不足採。
七、兩造所訂系爭專案授權合約書之重要約定內容如下：
    「二頂讓底價：...最低總金額陸佰伍拾萬元整。
      三專案處理費：承第二條，伍拾萬元整加上超過最低總金
        額部分的百分之八十為乙方（即上訴人）專案費用，即
        期支付。甲方（即被上訴人）需先提撥伍萬元為乙方的
        作業公關費。若98年2 月底前無法完成交易，乙方退還
        甲方伍萬元。
      四簽約後雙方進行轉換的程序，及後續進駐事宜若有爭議
        ，和乙方無關。
      六甲方不得自行和乙方介紹的賣方私下交易，或將頂讓底
        價告知乙方，否則視同違約。
      七賣方若出價在前述最低總金額之上，並支付訂金，甲方
        不得拒絕；至此並視同本案已成交，甲方需支付乙方專
        案處理費用。
      八承第七條，甲方需取得所有股東合法授權書，若因此影
        響交易，和乙方無關，並視同本案已成交。
      十二甲方和賣方（買方之誤）若有違約，視同專案成立，需
        支付乙方專案最低費用。若有爭議，雙方同意以板橋地
        方法院為訴訟法院。」
    依據上開第12條約定，如甲方（即被上訴人）和買方有違約
    ，視同專案成立，需支付乙方專案最低費用，即50萬元。本
    件係買方鄭博文事後悔約不買，有違約之情事，被上訴人主
    張有上開第12條約定之適用，自屬有據。上訴人雖一再辯稱
    上開第12條約定所稱之違約，係指專案授權合約書之違約，
    並非指讓渡契約書之違約，惟買方鄭博文並非系爭專案授權
    合約書之當事人，怎可能就專案授權合約書會有違約之情形
    ？顯然系爭專案授權合約書第12條針對買方若有違約之情形
    ，是指與被上訴人簽約之後的違約情形，上訴人抗辯稱第12
    條係指違反第6 條、第7 條及簽署專案授權合約書後卻反悔
    取消，致使讓渡契約書可以成立而無法成立等情形，並未規
    範到交易成立後的違約行為云云，自不可採。
    再者，兩造於97年10月23日約定補充條款，內容為：「一甲
    方（即被上訴人）同意於97年10月31日前匯入乙方（即上訴
    人）指定戶頭壹佰萬元。二尾款壹佰參拾肆萬元，甲方同意
    於98年1 月15日前匯入，先開妥支票。三甲方同意乙方原答
    應承擔甲方98年7 月至12月的獲利保證不足部分補足，該條
    款取消，甲方和賣方（買方之誤）交易交接後一切糾紛和乙
    方無關。四乙方同意於收到款項後還給甲方二張本票，金額
    共貳佰柒拾肆萬元。五雙方同意保密，不透露乙方佣金所得
    。」，其中第1 、2 、4 項之約定，表示兩造將上訴人原得
    收取的專案處理費由400 萬元（126 萬元＋100 萬元＋174
    萬元＝400 萬元）降低為360 萬元（126 萬元＋100 萬元＋
    134 萬元＝360 萬元），此係關於本件如順利成交時，上訴
    人所能取得佣金報酬之重新約定，尚不能認為此部分補充條
    款之約定有排除系爭專案授權合約書第12條約定適用之意。
    雖上開補充條款第3 項約定「... 甲方和賣方（買方之誤）
    交易交接後一切糾紛和乙方無關」，惟觀之專案授權合約書
    第4 條約定：「簽約後雙方進行轉換的程序，及後續進駐事
    宜若有爭議，和乙方無關。」，顯見上開補充條款第3 項、
    專案授權合約書第4 條約定，均係在確認甲方和買方簽約之
    後，被上訴人和買方之間在履行合約之過程中，如有任何爭
    議，均與上訴人無關，尚不能認為係排除專案授權合約書第
    12條之適用。本件上訴人抗辯稱被上訴人與買方已簽立讓渡
    契約，即已成交，則無所謂「視同」成交之狀況，自無第12
    條約定之適用云云，均不足採。
八、本件係因買方鄭博文事後違約不履行與被上訴人所定之讓渡
    契約，依據兩造所定專案授權合約書第12條之約定，視同專
    案成交，被上訴人需支付上訴人專案最低費用，亦即50萬元
    ，因此上訴人就本件所能取得之專案費用即為50萬元。按本
    票固為無因證券，票據債務人不得以自己與發票人或執票人
    或執票人前手間所存在之抗辯事由，對抗執票人。然發票人
    非不得以自己與執票人間所存之抗辯事由對抗執票人，此觀
    票據法第13條本文之反面解釋自明。又如發票人一旦提出其
    基礎原因關係不存在之對人抗辯，執票人自應就該基礎原因
    關係存在之積極事實，負舉證責任（最高法院87年度台上字
    第1601號判決意旨參照）。既然被上訴人與買方鄭博文之讓
    渡契約，係因買方鄭博文違約不買，已如前述，依專案授權
    合約書第12條之約定，視同專案成交，被上訴人應給付上訴
    人專案最低費用50萬元，而上訴人已自被上訴人取得買方鄭
    博文交付被上訴人之金額126 萬元之定金支票，並已兌現，
    被上訴人交付如附表所示系爭2 張本票之原因關係已不存在
    ，被上訴人對上訴人不負任何票據債務，依票據法第13條之
    反面解釋，票據債務人即被上訴人自得以被上訴人自己與執
    票人間所存之抗辯事由對抗執票人即上訴人，上訴人自不得
    再就如附表所示系爭2 張本票主張票據權利。從而，被上訴
    人提起本件訴訟，請求確認上訴人所持有被上訴人所簽發如
    附表所示本票2 張對被上訴人本票債權不存在，為有理由，
    應予准許。原審為上訴人敗訴之判決，並無不合。上訴意旨
    指摘原判決不當，求予廢棄改判，為無理由，應予駁回。
九、本件事證已臻明確，兩造其餘之攻擊防禦方法及所提之證據
    ，經審酌後認均無礙判決之結果，爰不予一一論述，附此敘
    明。
十、據上論結，本件上訴為無理由，依民事訴訟法第436 條之1
    第3 項、第449 條第1 項、第78條，判決如主文。
中    華    民    國    99    年    3     月    5     日
                民事第二庭    審判長法  官  陳麗玲
                                    法  官  吳振富
                                    法  官  連育群
以上正本係照原本作成。
上訴人如以適用法規顯有錯誤為理由不服本判決，應於本判決送
達後20日之不變期間，提出上訴狀（並應同時表明上訴理由，其
於判決宣示後送達前提起上訴者，應於裁判送達後10日內補具之
）於本院，逕向最高法院提起上訴。（上訴狀及理由書狀均須按
他造人數附具繕本，且提起第三審上訴，須經本院之許可，前許
可須以訴訟事件所涉及之法律見解原則上之重要性者為限）
中    華    民    國    99    年    3     月    5     日
                                   書記官    溫婷雅
附註：
民事訴訟法第436條之2第2項適用同法第466條之1（第1項、第2
項）對於第二審判決上訴，上訴人應委任律師為訴訟代理人。
但上訴人\或其他法定代理人具有律師資格者，不在此限。
上訴人之配偶、三親等內之血親，二親等內之姻親，或上訴人為
法人、中央或地方機關時，其所屬專任人員具有律師資格並經法
院認為適當者，亦得為第三審訴訟代理人。
附表:
┌──────┬─────┬──────┬─────┐
│   發票日   │票面金額（│  到期日    │  票   號 │
│            │新臺幣）  │            │          │
├──────┼─────┼──────┼─────┤
│97年10月21日│100萬元   │97年11月30日│ 790216   │
│            │          │            │          │
├──────┼─────┼──────┼─────┤
│97年10月21日│174萬元   │97年12月31日│ 790217   │
└──────┴─────┴──────┴─────┘

司法院資訊處製作；財團法人民間司法改革基金會備份。
